ACORDAO-COMPLETO-2343269

ACÓRDÃO 830/2019 ATA 3/2019 - SEGUNDA CÂMARA

VISTO, relatado e discutido este recurso de reconsideração contra o Acórdão 9159/2017-TCU-Segunda Câmara. 
ACORDAM os ministros do Tribunal de Contas da União, reunidos em sessão da 2ª Câmara, diante das razões expostas pela relatora, e com fundamento nos arts. 32, inciso I, e 33 da Lei 8.443/1992, em:
9.1. conhecer do recurso de reconsideração interposto por Bruno Gustavo Araújo Loureiro e dar-lhe provimento parcial;
9.2. dar a seguinte redação aos subitens 9.1 e 9.2 do Acórdão 9159/2017-TCU-Segunda Câmara:
"9.1. com fulcro nos arts. 1º, inciso I, 16, inciso III, alínea 'c', 19, caput, e 23, inciso III, da Lei nº 8.443/1992, julgar irregulares as contas do Sr. Bruno Gustavo Araújo Loureiro e condená-lo ao pagamento das quantias especificadas a seguir, descontando-se os valores já ressarcidos, especificados abaixo como crédito, atualizadas monetariamente e acrescidas dos juros de mora, calculados a partir das datas indicadas, até a data da efetiva quitação, fixando-lhe o prazo de 15 (quinze) dias, a contar da notificação do presente acórdão, para que comprove, perante o Tribunal, o recolhimento do débito aos cofres do Fundo Nacional de Desenvolvimento da Educação, nos termos do art. 214, inciso III, alínea "a", do Regimento Interno do TCU:
	Data
	Valor (R$) 
	Natureza

	26/3/2012
	690,00
	Débito

	30/3/2012
	690,00
	Débito

	26/4/2012
	690,00
	Débito

	31/5/2012
	690,00
	Débito

	29/6/2012
	690,00
	Débito

	31/7/2012
	690,00
	Débito

	31/8/2012
	690,00
	Débito

	28/9/2012
	690,00
	Débito

	31/10/2012
	690,00
	Débito

	26/3/2012
	1.806,00
	Débito

	30/3/2012
	1.806,00
	Débito

	26/4/2012
	1.806,00
	Débito

	31/5/2012
	1.806,00
	Débito

	29/6/2012
	3.010,00
	Débito

	31/7/2012
	3.010,00
	Débito

	31/8/2012
	3.010,00
	Débito

	28/9/2012
	3.010,00
	Débito

	31/10/2012
	3.010,00
	Débito

	26/3/2012
	9.870,00
	Débito

	30/3/2012
	9.870,00
	Débito

	26/4/2012
	9.870,00
	Débito

	31/5/2012
	9.870,00
	Débito

	29/6/2012
	9.870,00
	Débito

	31/7/2012
	9.870,00
	Débito

	31/8/2012
	9.870,00
	Débito

	28/9/2012
	9.870,00
	Débito

	31/10/2012
	9.870,00
	Débito

	18/10/2012
	27.400,00
	Crédito

	21/11/2012
	13.500,00
	Crédito

9.2. aplicar ao referido responsável a multa prevista no art. 57 da Lei nº 8.443/1992, no valor de R$ 4.600,00 (quatro mil e seiscentos reais) , fixando-lhe o prazo de 15 (quinze) dias, a contar da notificação, para que comprove, perante o Tribunal, nos termos do art. 214, inciso III, alínea 'a', do Regimento Interno do TCU, o recolhimento da dívida aos cofres do Tesouro Nacional, atualizada monetariamente desde a data do presente acórdão até a do efetivo recolhimento, se for paga após o vencimento, na forma da legislação em vigor;"
9.3. determinar ao Fundo Nacional de Desenvolvimento da Educação que avalie se o saldo de 2012, no aporte de R$ 13.570,00, existente na conta corrente 15.881-X, agência 0969-5, do Banco do Brasil, específica para movimentação dos recursos do Programa Nacional de Alimentação Escolar do município de Japaratinga/AL, foi utilizado no exercício de 2013 e constou da respectiva prestação de contas e, adote, em caso contrário, medidas de sua alçada para determinar ao citado município que recolha o saldo e os valores da aplicação financeira;
9.4. dar ciência deste acórdão ao recorrente e ao procurador-chefe da Procuradoria da República no Estado de Alagoas.

Recurso de reconsideração contra decisão que julgou contas irregulares com débito e imputou multa.

Segunda Câmara

município de Japaratinga/AL.

3. Recorrente: Bruno Gustavo Araújo Loureiro (CPF XXX.024.804-XX).

13.1. Ministros presentes: Augusto Nardes (na Presidência), Raimundo Carreiro e Ana Arraes (Relatora).
13.2. Ministro-Substituto convocado: Marcos Bemquerer Costa.
13.3. Ministro-Substituto presente: André Luís de Carvalho.

ACORDAO-COMPLETO-2350016

Acórdão 3332/2019 - Segunda Câmara

ACORDAO-COMPLETO-2524626

Acórdão de Relação 4866/2022 - Segunda Câmara

Acórdão de Relação

ACORDAO-COMPLETO-2488200

Acórdão 2136/2021 - Plenário

ACORDAO-COMPLETO-2366597

Acórdão 10603/2019 - Segunda Câmara

ANA ARRAES

ministro Aroldo Cedraz.

Adoto como relatório a instrução da Secretaria de Recursos - Serur (peça 41) , acolhida por diretor (peça 42) e pelo secretário (peça 43) :
	"INTRODUÇÃO
1.	Trata-se de recurso de reconsideração interposto por Bruno Gustavo Araújo Loureiro, ex-prefeito do município de Japaratinga/AL (mandato 2009-2012) , contra o Acórdão 9159/2017-TCU-Segunda Câmara (peça 17) , de relatoria do Ministro Aroldo Cedraz, com o seguinte teor:
ACORDAM os Ministros do Tribunal de Contas da União, reunidos em Sessão da 2ª Câmara, ante as razões expostas pelo relator, em: 
9.1. com fulcro nos arts. 1º, inciso I, 16, inciso III, alíneas 'a' e 'c', 19, caput, e 23, inciso III, da Lei nº 8.443/1992, julgar irregulares as contas do Sr. Bruno Gustavo Araújo Loureiro e condená-lo ao pagamento das quantias especificadas a seguir, atualizadas monetariamente e acrescidas dos juros de mora, calculados a partir das datas indicadas, até a data da efetiva quitação, fixando-lhe o prazo de 15 (quinze) dias, a contar da notificação do presente acórdão, para que comprove, perante o Tribunal, o recolhimento do débito aos cofres do Fundo Nacional de Desenvolvimento da Educação, nos termos do art. 214, inciso III, alínea 'a', do Regimento Interno do TCU: 
	Data
	Valor (R$) 

	26/3/2012
	690,00

	30/3/2012
	690,00

	26/4/2012
	690,00

	31/5/2012
	690,00

	29/6/2012
	690,00

	31/7/2012
	690,00

	31/8/2012
	690,00

	28/9/2012
	690,00

	31/10/2012
	690,00

	30/11/2012
	690,00

	26/3/2012
	1.806,00

	30/3/2012
	1.806,00

	26/4/2012
	1.806,00

	31/5/2012
	1.806,00

	29/6/2012
	3.010,00

	31/7/2012
	3.010,00

	31/8/2012
	3.010,00

	28/9/2012
	3.010,00

	31/10/2012
	3.010,00

	30/11/2012
	3.010,00

	26/3/2012
	9.870,00

	30/3/2012
	9.870,00

	26/4/2012
	9.870,00

	31/5/2012
	9.870,00

	29/6/2012
	9.870,00

	31/7/2012
	9.870,00

	31/8/2012
	9.870,00

	28/9/2012
	9.870,00

	31/10/2012
	9.870,00

	30/11/2012
	9.870,00

9.2. aplicar ao referido responsável a multa prevista no art. 57 da Lei nº 8.443/1992, no valor de R$ 8.000,00 (oito mil reais) , fixando-lhe o prazo de 15 (quinze) dias, a contar da notificação, para que comprove, perante o Tribunal, nos termos do art. 214, inciso III, alínea 'a', do Regimento Interno do TCU, o recolhimento da dívida ao Tesouro Nacional, atualizada monetariamente desde a data do presente acórdão até a do efetivo recolhimento, se for paga após o vencimento, na forma da legislação em vigor; 
9.3. autorizar, desde logo, a cobrança judicial das dívidas, caso não atendida a notificação, nos termos do art. 28, inciso II, da Lei nº 8.443/1992; 
9.4. autorizar o pagamento parcelado da dívida, em até 36 (trinta e seis) parcelas mensais e consecutivas, nos termos do art. 26 da Lei nº 8.443/1992, c/c o art. 217 do Regimento Interno do TCU, fixando o vencimento da primeira parcela em 15 (quinze) dias, a contar do recebimento da notificação do acórdão, e o das demais a cada 30 (trinta) dias, devendo incidir sobre cada parcela os respectivos encargos, na forma prevista na legislação em vigor; 
9.5. alertar o responsável de que a falta de comprovação do recolhimento de qualquer parcela importará no vencimento antecipado do saldo devedor, nos termos do § 2º do art. 217 do Regimento Interno do TCU; 
9.6. remeter cópia do presente acórdão à Procuradoria Regional da República no Estado de Alagoas, para as providências cabíveis, nos termos do § 7º, in fine, do art. 209 do Regimento Interno do TCU.
HISTÓRICO
2.	Trata-se de tomada de contas especial (TCE) instaurada pelo Fundo Nacional de Desenvolvimento da Educação (FNDE) em desfavor do Sr. Bruno Gustavo Araújo Loureiro, ex-prefeito de Japaratinga/AL, em razão da omissão no dever de prestar contas dos recursos repassados à conta do Programa Nacional de Alimentação Escolar (Pnae) , na modalidade fundo a fundo. Os recursos foram repassados no exercício de 2012 e totalizaram R$ 130.884,00.
3.	O programa objetivava contribuir para o crescimento e o desenvolvimento biopsicossocial, a aprendizagem, o rendimento escolar e a formação de práticas alimentares saudáveis dos alunos, por meio de ações de educação alimentar e nutricional e da oferta de refeições para cobrir necessidades nutricionais durante o período letivo.
4.	Conforme destacado na instrução da Unidade Técnica do TCU (peça 14, p. 1-2) , a prestação de contas dos recursos do Pnae referente ao exercício de 2012 deveria ser apresentada ao Conselho de Alimentação Escolar (CAE) até 15/2/2013, o qual deveria enviar parecer conclusivo ao FNDE até 31/3/2013, à luz das regras insculpidas no art. 34, caput e § 5º, da Resolução CD/FNDE 38, de 16/7/2009.
5.	Contudo, em face da implantação do Sistema de Gestão de Prestação de Contas (Sigpc) , foi autorizado pelo FNDE, em caráter excepcional, por meio da Resolução CD/FNDE 5, de 7/3/2013, que as contas do Pnae daquele exercício fossem prestadas, via sistema, até 30/4/2013. No entanto, mesmo contando com prazo adicional, a prestação de contas não foi apresentada.
6.	O FNDE notificou o prefeito sucessor acerca da omissão em 15/8/2013 (peça 2, p. 29-30) e, em 29/11/2016, foi expedida notificação ao então prefeito à época dos fatos, Sr. Bruno Gustavo Araújo Loureiro (peça 2, p. 32-35) . Nenhuma das notificações foi respondida. 
7.	Em 2017, o FNDE emitiu o Relatório TCE 74/2017, concluindo pela ocorrência de dano ao erário, ante a ausência de prestação de contas, e responsabilizando o Sr. Bruno Gustavo Araújo Loureiro, tendo em vista que o prefeito sucessor apresentou Ação Civil Pública e Representação contra seu antecessor.  
8.	No âmbito desta Corte de Contas, foi promovida a citação do responsável, que, apesar de ter tomado ciência do expediente citatório (AR à peça 11) , optou por se manter silente nos autos, sendo, assim, considerado revel. Diante disso, o processo foi apreciado por meio do Acórdão 9159/2017-TCU-Segunda Câmara (peça 17) , na forma transcrita no item Introdução. 
9.	Neste momento, o responsável interpõe recurso de reconsideração (peças 27-31) , o qual se passa a analisar.
ADMISSIBILIDADE
10.		Reitera-se o exame preliminar de admissibilidade (peça 34) , ratificado pela Exma. Sra. Ministra-Relatora Ana Arraes (peça 37) , que concluiu pelo conhecimento do recurso, suspendendo-se os efeitos dos itens 9.1, 9.2 e 9.3 do Acórdão 9159/2017-TCU-Segunda Câmara (peça 17) , eis que preenchidos os requisitos processuais aplicáveis à espécie. 
MÉRITO
11.	Delimitação 
11.1.	Constituem objeto do recurso as seguintes questões:  
a)	se restou configurada decadência para a instauração da TCE (peça 27, p. 2-8) ;
b)	se restou configurada a ausência de omissão dolosa no dever de prestar contas (peça 27, p. 8-12) ;
c)	se restou comprovada a regular aplicação dos recursos do convênio (peça 27, p. 12) ;
12.		Da análise da decadência para a instauração da TCE
12.1.	Defende o recorrente que restou configurado nos presentes autos o prazo decadencial de cinco anos, não sendo, portanto, o acórdão condenatório instrumento apto para sustentar a inscrição do recorrente na dívida ativa da União, tendo em vista os seguintes argumentos: 
a)	apesar de o TCU ter uniformizado sua jurisprudência, estabelecendo, no âmbito de sua atuação, a incidência do prazo prescricional de dez anos (Acórdão 1442/2016-TCU-Plenário) , tal entendimento diverge do atual posicionamento do Superior Tribunal de Justiça (STJ) , que define que o prazo para instauração de tomada de contas especial é, na verdade, decadencial, prescrevendo em cinco anos (REsp 1480350/RS, Rel. Ministro Benedito Gonçalves, Primeira Turma, julgado em 05/04/2016, DJe 12/04/2016) (peça 27, p. 2, 5-7) ; 
b)	nessa linha, conforme a instrução da unidade técnica do TCU e o voto que acompanha o acórdão condenatório, a omissão no dever de prestar contas restou configurada em 1/3/2012, um dia após findado o prazo para apresentação das contas, em 28/2/2012. Assim, tendo em vista que a citação inicial foi ordenada em 9/6/2017, verifica-se que ocorreu o decurso do prazo decadencial de cinco anos que limita a atuação do TCU para exercer seu poder/dever de instaurar tomada de contas especial e de promover condenação sancionatória (multa) e de ressarcimento (peça 27, p. 2-3) ;
c)	esse entendimento é motivado pelo fato de ser do gestor o ônus de comprovar o bom e regular emprego dos recursos públicos a ele confiados, podendo ser condenado ao ressarcimento dos valores e ao pagamento de multa, caso falhe nessa missão. Diante disso, não é razoável que este permaneça com tal encargo indefinidamente, sob o risco de afronta aos princípios da segurança jurídica e da ampla defesa, ante a dificuldade ou mesmo impossibilidade de produção de provas após longo decurso de prazo, especialmente, com o fim de seu mandato eletivo. Posto isso, mostra-se razoável que exista um limite definido (peça 27, p. 3-4) ;
d)	o mandamento insculpido no art. 37, § 5º, da CF/1988, que prevê a imprescritibilidade das ações de ressarcimento ao erário, estaria tratando exclusivamente de ações judiciais, visto que, em ações dessa natureza, o ônus da prova recai sobre o autor, ou seja, sobre quem alega a existência de prejuízo, e não sobre o administrador dos recursos. Tal situação mostra-se, portanto, menos gravosa ao gestor público (peça 27, p. 4) ; 
e)	no caso desta Corte de Contas, tendo em vista que sua Lei Orgânica não define limites temporais, faz-se necessário valer-se da analogia como recurso de integração legislativa. Posto isso e diante do entendimento recente do STJ, aplica-se à atuação do TCU o mesmo prazo previsto em diversos normativos (art. 1º do Decreto 20.910/1932, arts. 173 e 174 do CTN, art. 142 da Lei 8.112/1990, art. 54 da Lei 9.784/1999, art. 23 da Lei 8.429/1992, art. 13, § 1º, da Lei 9.847/1999, art. 1º da Lei 6.838/1980 e art. 1º da Lei 9.873/1999) . Em suma, o prazo aplicado seria de cinco anos, decadencial (peça 27, p. 4-5) ; 
f)	após expirado esse limite temporal, ainda ter-se-ia a via judicial para impetrar eventual ação de ressarcimento, essa sim imprescritível, situação em que o efetivo prejuízo ao erário e a responsabilidade do acionado deverão ser provados pela parte que os alega. Nesse sentido, em linha com o entendimento prolatado pelo STJ, o prazo decadencial não impede o exercício da pretensão de ressarcimento ao erário em ação de conhecimento própria, mas obsta o poder/dever de o TCU instaurar tomada de contas especial (peça 27, p. 5-8) . 
Análise
12.2.	A questão preliminar suscitada não merece prosperar. Inicialmente, importa corrigir equívoco de transcrição de datas ocorrido em um dos parágrafos da instrução da Unidade Técnica do TCU (peça 14, p. 4) , que, desavisadamente, foi replicado no voto condutor do acórdão condenatório (peça 18) . 
12.3.	Os recursos financeiros em análise na presente TCE foram repassados pelo FNDE à municipalidade ao longo do exercício de 2012, tendo a primeira transferência ocorrido em 26/3/2012, e a última, em 30/11/2012 (peça 2, p. 11-12) . 
12.4.	Portanto, a prestação das contas era devida após findado o exercício, conforme descrito no histórico da instrução técnica, transcrito a seguir (peça 14, p. 1-2) : 
5. A prestação de contas dos recursos do Pnae, exercício de 2012, deveria ser apresentada ao Conselho de Alimentação Escolar (CAE) até 15/2/2013, e este deveria enviar o parecer conclusivo ao FNDE até 31/3/2013, conforme dispõe o art. 34, caput e § 5º, da Resolução CD/FNDE 38, de 16/7/2009. O FNDE, em razão da implantação do Sistema de Gestão de Prestação de Contas (Sigpc) , autorizou, em caráter excepcional, que as prestações de contas do Pnae relativas aos exercícios de 2012 fossem apresentadas, via sistema acima, até 30/4/2013, por meio da Resolução CD/FNDE 5, de 7/3/2013. Mesmo assim, transcorrido esse prazo adicional, não foi apresentada a prestação de contas. (grifos nossos) 
12.5.	Do excerto acima, depreende-se, portanto, que a omissão no dever de prestar contas restou configurada, na verdade, em 1/5/2013, dia seguinte ao final do prazo determinado, e não em 1/3/2012. Nesse sentido, resta claro o equívoco de datas, visto que seria impossível findar o prazo para prestar contas em 28/2/2012, no início do decurso do próprio exercício, considerando ainda que o primeiro repasse deu-se quase um mês após essa data, em 26/3/2012.
12.6.	Posto isso, e considerando que o despacho que autorizou a citação do responsável foi prolatado em 9/6/2017 (peça 9) , ou seja, há pouco mais de quatro anos do fato gerador, não há que se falar em decadência ou prescrição da capacidade de atuação desta Corte de Contas. 
12.7.	De toda sorte, independentemente do equívoco de datas aventado, é cediço que não incide a decadência administrativa nos processos por meio dos quais o TCU exerce sua competência constitucional de controle externo. O prazo decadencial previsto no art. 54 da Lei 9.784/1999 é aplicável ao TCU apenas como meio de autotutela no desempenho de sua função administrativa, não se aplicando ao exercício de sua competência constitucional de controle externo (Acórdão 3361/2013-TCU-Plenário, de relatoria do Ministro Raimundo Carreiro, 3.256/2012-TCU-Plenário e 413/2012-TCU-2ª Câmara, ambos de relatoria do Ministro Augusto Nardes, 1.742/2010-TCU-1ª Câmara, de relatoria do Ministro José Múcio Monteiro) . 
12.8.		Após essas considerações, resta superada a preliminar ora examinada.
13.	Da análise da ausência de omissão dolosa no dever de prestar contas
13.1.	O ex-prefeito alega que não deu causa à omissão no dever de prestar contas, visto que os documentos comprobatórios estavam arquivados na prefeitura. Diante disso, portanto, não seria devida a multa que lhe foi aplicada, tendo em vista os seguintes argumentos: 
a)	era dever do prefeito sucessor ter prestado contas dos recursos questionados, visto que o prazo para apresentar as contas venceu no mandato daquele, e os documentos estavam disponíveis nos arquivos municipais (extratos e movimentação da conta bancária, processos de pagamento e notas fiscais) . Diante disso, não é plausível que o recorrente seja o único responsável pela regular prestação das contas (peça 27, p. 8-10) ;
b)	conforme Portaria Interministerial 507/2011, art. 72, § 2º, a instauração de tomada de contas especial, solicitada pelo prefeito sucessor, somente seria cabível na hipótese de impossibilidade de se realizar a prestação de contas, em decorrência de ação ou omissão do prefeito anterior, situação essa não configurada no caso em tela, pois os documentos probantes estavam de posse da prefeitura (peça 27, p. 8-9) ;
c)	não pode o prefeito sucessor ser eximido de sua corresponsabilidade tão somente por protocolar representação ou ação civil pública de improbidade administrativa genérica contra o antigo gestor. Tal medida deve, necessariamente, possuir pertinência temática com a prestação de contas questionada e demonstrar que a incapacidade de prestação das contas foi motivada pelo antigo gestor (peça 27, p. 9-10) ;
d)	no caso em tela, a Ação Civil Pública movida pelo prefeito sucessor (Processo 0800366-32.2013.4.05.8000) alega que haveria improbidade do recorrente, visto que este não teria apresentado relatório de gestão e dados das ações e serviços de educação ao Ministério da Educação, processados através do Sistema de Informações Sobre Orçamentos Públicos em Educação (Siope) , relativos aos exercícios de 2010, 2011 e 2012. Contudo, tal ação judicial não é capaz de eximir a responsabilidade do sucessor na omissão da prestação das contas, visto que o Siope e¿ apenas um banco de dados, não se correlacionando com o dever de prestar contas de convênios. Tal afirmativa é corroborada pela sentença judicial proferida no âmbito da citada ação civil pública, que julgou improcedente o pedido de condenação e negou o seguimento da ação (peça 27, p. 10-11) ;
e)	no exercício de 2012, o recorrente esteve afastado da gestão municipal por quase seis meses, tendo sido substituído nesse ínterim pela vice-prefeita (peça 27, p. 11) .
13.2.	Ato contínuo, colaciona aos autos Ação Civil Pública movida pelo prefeito sucessor e sentença prolatada nos autos (Processo 0800366-32.2013.4.05.8000) (peça 31) .
Análise
13.3.	Não assiste razão ao recorrente. Deve-se inicialmente clarificar as obrigações de cada gestor. No caso em tela, verifica-se que os recursos questionados foram geridos integralmente no decurso do mandato do recorrente. Posto isso, e à luz do mandamento insculpido no art. 70, parágrafo único, da Constituição Federal, resta claro que o recorrente era o responsável não somente por bem gerir os recursos públicos questionados, mas também por prestar contas de sua regular utilização. Diante disso, omissão, falhas ou irregularidades constatadas na prestação de contas são, necessariamente, responsabilidade do gestor dos recursos, ou seja, do recorrente. 
13.4.	Contudo, quando o prazo para a prestação de contas ultrapassar o mandato do gestor, configura-se, também, a obrigação do prefeito sucessor de encaminhar as contas de seu antecessor, até o vencimento estipulado, sob pena de restar estabelecida sua corresponsabilidade na omissão do dever de prestar contas. 
13.5.	Nessas situações, a jurisprudência desta Corte de Contas é firme no sentido de que, apesar de o prefeito sucessor não responder pelo débito relacionado a recursos geridos integralmente por seu antecessor, cabe a aplicação de multa ao sucessor, quando houver inércia injustificada em apresentar as contas referentes aos atos de seu antecessor. Nesse caso, as contas do prefeito sucessor serão julgadas irregulares, com a aplicação da multa prevista no art. 58, inciso I, da Lei 8.443/1992. A exceção a essa regra conforma-se quando restar comprovado que o sucessor, na impossibilidade de prestar as referidas contas, tomou providencias judiciais no sentido de recompor o débito, de obter os documentos necessários à prestação de contas ou adotou medidas para a instauração de tomada de contas especial (Acórdão 2850/2018-TCU-Segunda Câmara, de relatoria do Ministro Augusto Nardes,  3.912/2016-TCU-1ª Câmara, de relatoria do Ministro Bruno Dantas, 2.212/2016-TCU-1ª Câmara, de relatoria do Ministro Weder de Oliveira, 665/2016-TCU-1ª Câmara, de relatoria do Ministro Benjamin Zymler, Súmula TCU 230) .  
13.6.	No caso em tela, restou caracterizada a omissão no dever de prestar contas dos recursos recebidos no exercício de 2012. Dessa omissão, decorreu a glosa total dos valores repassados. Diante disso, as contas do recorrente foram julgadas irregulares, com fulcro no art. 16, inciso III, alíneas 'a' e 'c', da Lei 8.443/1992 (omissão no dever de prestar contas, bem como dano ao erário decorrente de ato de gestão ilegítimo ou antieconômico) . O ex-gestor foi condenado à devolução integral dos valores repassados, além do pagamento da multa prevista no art. 57 da Lei 8.443/1992, que é aplicada quando o responsável for julgado em débito. 
13.7.	Portanto, a alegação de que a multa seria incabível por não ter potencialmente havido omissão dolosa do recorrente não merece prosperar. A multa encontra esteio no débito apurado nos autos pela não comprovação da regular aplicação dos recursos confiados ao gestor, o qual não se desobriga pelo fato de o prazo para prestação de contas ter alcançado mandato posterior. 
13.8.	A alegação de que, no exercício de 2012, o recorrente esteve afastado da gestão municipal por quase seis meses, tendo sido substituído nesse ínterim pela vice-prefeita, também não lhe socorre, visto que não juntou aos autos prova de sua afirmativa, de forma a comprovar que a vice-prefeita teria sido a responsável exclusiva pela gestão dos recursos discutidos. Adicionalmente, em consulta à Internet, não foram localizadas informações de que o recorrente tenha se licenciado do cargo de prefeito naquele exercício ou que tenha concorrido para qualquer cargo político nas eleições de 2012.   
13.9.	Adicionalmente, o recorrente busca a reforma da decisão, de forma a impingir ônus ao prefeito sucessor pela omissão na prestação das contas. Inicialmente, cabe destacar que o interesse de agir na via recursal faz-se a partir do gravame que decorra do ato impugnado, ou seja, da conclusão sobre a possibilidade de se alcançar pronunciamento mais satisfatório ao recorrente sob o ângulo jurídico. O recurso não se presta a buscar a reforma da decisão proferida por este Tribunal de Contas, com o intuito de impingir sanção a outrem.
13.10.	Nesse sentido, importa ressaltar novamente que potencial corresponsabilização do prefeito sucessor na omissão do envio dos documentos comprobatórios do programa não retira do prefeito gestor dos recursos a obrigação principal por comprovar a boa e regular aplicação dos valores repassados. A responsabilidade pelos recursos transferidos ao município é exclusiva do Sr. Bruno Gustavo Araújo Loureiro, que foi quem efetivamente geriu as quantias federais e tinha a obrigação de demonstrar sua correta aplicação.  
13.11.	Vale ainda ressaltar que, à época da instauração desta TCE, existia a informação provida pelo FNDE de que o prefeito sucessor havia impetrado representação em desfavor do Sr. Bruno Gustavo Araújo Loureiro perante o Ministério Público Federal, para que fossem adotadas as medidas judiciais necessárias à sua responsabilização (peça 2, p. 36-43) . Tal informação motivou a exclusão de sua corresponsabilidade na omissão verificada, à luz da jurisprudência desta Corte de Contas (Súmula TCU 230, Acórdão 6677/2016-TCU-Primeira Câmara, de relatoria do Ministro Marcos Bemquerer, 1.514/2015-TCU-1ª Câmara, de relatoria do Ministro Bruno Dantas, 3.642/2012-TCU-2ª Câmara, de relatoria do Ministro Raimundo Carreiro, 4.206/2010-TCU-2ª Câmara, de relatoria do Ministro Augusto Sherman) . 
13.12.	Posto disso, verifica-se que não procedem os argumentos apresentados pelo ex-gestor.
14.	Da análise da regular aplicação dos recursos  
14.1.	O recorrente afirma que os documentos ora juntados aos autos são capazes de atestar a regular aplicação dos recursos, demonstrando que as transferências bancárias foram realizadas para a empresa Boa Vista Distribuidora, em consonância com as notas fiscais apresentadas. Adicionalmente, alega que resta demonstrado que, em dezembro de 2012, havia um saldo remanescente de R$ 13.570,00, o qual não foi devolvido pelo prefeito sucessor. Acrescenta, ainda, que tal saldo foi movimentado na gestão subsequente, que se utilizou dos valores ali depositados (peça 27, p. 12) . 
14.2.	Ato contínuo, colaciona aos autos os seguintes documentos: 
a)	nota fiscal 294, emitida por Boa Vista Distribuidora Ltda., em 18/10/2012, no valor de R$ 27.400,00 (peça 28) ;
b)	 nota fiscal 330, emitida por Boa Vista Distribuidora Ltda., em 21/11/2012, no valor de R$ 13.500,00 (peça 29) ;
c)	extratos bancários da conta do convênio, de janeiro a dezembro de 2012, e comprovantes bancários de transferência à empresa Boa Vista Distribuidora Ltda. (peça 30) .
Análise
14.3.	Assiste razão parcial ao recorrente. Os documentos comprobatórios acostados às peças 28 a 30 são capazes de elidir uma parcela do débito questionado. Os extratos bancários, de janeiro a dezembro de 2012, os comprovantes de transferência e as notas fiscais emitidas pela empresa Boa Vista Distribuidora Ltda., lastreiam parte das despesas incorridas no exercício. 
14.4.	Conforme os extratos bancários trazidos aos autos, houve quatro pagamentos de despesas à conta do programa. No entanto, o recorrente apresentou apenas duas notas fiscais que corroboram esses gastos, restando comprovado, assim, o valor de R$ 40.900,00. Tais notas fiscais atestam que os produtos alimentícios, que possuem pertinência temática com a natureza do programa, foram faturados à Prefeitura. Em paralelo, os extratos bancários e os comprovantes de transferência comprovam que os valores das notas fiscais foram pagos à empresa fornecedora, restando estabelecido, assim, o nexo causal entre os recursos federais e as despesas incorridas. O quadro a seguir resume essas informações: 
	Data
	Valor (R$) 
	Extrato e Comprovante
	Nota Fiscal

	31/7/2012
	35.137,77
	peça 30, p. 7-8
	-

	31/8/2012
	42.000,00
	peça 30, p. 9-10
	-

	18/10/2012
	27.400,00
	peça 30, p. 12-13
	294 (peça 28) 

	21/11/2012
	13.500,00
	peça 30, p. 14-15
	330 (peça 29) 

14.5.	Vale salientar, contudo, que, para as despesas incorridas em julho e agosto de 2012, não há documentos comprobatórios suficientes, ante a não apresentação das respectivas notas fiscais. Apesar de haver registro dos pagamentos no extrato bancário, bem como comprovantes de transferência à empresa Boa Vista Distribuidora Ltda., a ausência das notas fiscais impossibilita comprovar o necessário nexo causal das despesas em questão. 
14.6.	Também assiste razão ao recorrente quanto à existência de saldo remanescente no valor de R$ 13.570,00 (peça 30, p. 16) , cujo montante deve ser devolvido pela Prefeitura de Japaratinga aos cofres federais, visto que a jurisprudência deste Tribunal é firme no sentido de que, permanecendo os recursos na conta corrente do município, cabe ao ente federativo promover seu ressarcimento. 
14.7.	Contudo, deve-se salientar que ainda resta o valor de R$ 77.137,77 sem o devido lastro comprobatório, permanecendo, assim, o débito imputado ao ex-gestor em tal montante.
CONCLUSÃO
15.	Da análise anterior, conclui-se que: 
a)	não incide a decadência administrativa nos processos por meio dos quais o TCU exerce sua competência constitucional de controle externo; 
b)	a corresponsabilização do prefeito sucessor na omissão do envio dos documentos comprobatórios do programa não retira do prefeito gestor dos recursos a obrigação principal por comprovar a boa e regular aplicação dos valores repassados;
c)	restou parcialmente comprovada a regular aplicação dos recursos do convênio. 
16.	Assim, das análises anteriores, conclui-se que o recorrente logrou comprovar apenas parcialmente a boa e regular aplicação dos recursos federais recebidos para execução do Programa Nacional de Alimentação Escolar no Município de Japaratinga/AL. 
17.	Com base nessa conclusão, propõe-se o conhecimento do recurso interposto, com provimento parcial, reduzindo-se o débito para o montante de R$ 77.137,77 e, por conseguinte, também a multa aplicada. 
PROPOSTA DE ENCAMINHAMENTO
18.		Diante do exposto, com fundamento nos artigos 32, inciso I; e 33, da Lei 8.443/1992, submetem-se os autos à consideração superior, com posterior encaminhamento ao Ministério Público junto ao Tribunal de Contas da União e ao Gabinete do Relator, propondo:
a)	conhecer do recurso interposto, para, no mérito, dar-lhe provimento parcial para afastar da condenação do Sr. Bruno Gustavo Araújo Loureiro o valor de R$ 54.470,00 (R$ 27.400,00 + R$ 13.500,00 + R$ 13.570,00) do subitem 9.1 do acórdão recorrido e, em consequência disso, reduzir o valor da multa aplicada ao responsável no subitem 9.2;
b)	determinar ao Município de Japaratinga/AL que recolha o montante de R$ 13.570,00, referente ao saldo da conta corrente 15.881-X, agência 0969-5, do Banco do Brasil, bem como os valores da aplicação financeira, aos cofres do Tesouro Nacional;
c)	 dar ciência do acórdão que for prolatado ao recorrente, ao Fundo Nacional de Desenvolvimento da Educação, à Procuradoria da República no Estado de Alagoas e aos demais interessados."
2.	O parecer do Ministério Público junto ao TCU - MPTCU (peça 44) acompanhou a proposta da unidade técnica, com alterações pontuais, nos seguintes termos:
	"Trata-se de recurso de reconsideração interposto pelo Sr. Bruno Gustavo Araújo Loureiro (peças 27-31) , ex-prefeito do Município de Japaratinga/AL (mandato 2009-2012) , contra o Acórdão 9159/2017-TCU-Segunda Câmara (peça 17, de relatoria do Ministro Aroldo Cedraz) , que julgou irregulares as suas contas e condenou-o ao pagamento da quantia de R$ 130.884,00 (valor original) , bem assim impingiu-lhe a multa grafada no art. 57 da Lei 8.443/1992, no valor de R$ 8.000,00. A condenação do recorrente decorreu da não comprovação da regular aplicação dos recursos federais transferidos ao Município de Japaratinga/AL, no bojo do Programa Nacional de Alimentação Escolar (PNAE) , no exercício de 2012.
A Secretaria de Recursos (Serur) propõe, em pareceres uniformes (peças 41-43) , conhecer do apelo, para, no mérito, dar-lhe parcial provimento, no sentido de afastar do débito imputado ao recorrente o valor histórico de R$ 54.470,00, considerando a apresentação de notas fiscais totalizando aquele valor (peças 28-29) , e, por corolário, reduzir o valor da multa que lhe fora infligida. Ademais, a unidade técnica sugere seja determinado ao Município de Japaratinga/AL o recolhimento aos cofres do Tesouro Nacional do montante de R$ 13.570,00 (bem como os valores da aplicação financeira) , referente ao saldo da conta corrente 15.881-X, mantida na agência 0969-5 do Banco do Brasil, que recebeu os créditos do PNAE, no exercício de 2012.
Aquiescemos, em essência, com o deslinde consignado pela Serur, exceto quanto à determinação vertida no item 'b' da proposta de encaminhamento (peça 41, p. 10) , para que o Município de Japaratinga/AL recolha o valor residual que remanesceu, em 2012, na conta corrente em que se depositaram os valores transferidos pela União para financiar as ações do PNAE, em relação a qual sugerimos, primeiramente, seja precedida de diligências junto ao Fundo Nacional de Desenvolvimento da Educação (FNDE) , a fim de obter informações quanto ao aludido saldo residual. 
Tal montante diz respeito ao somatório das ordens bancárias emitidas em 30/11/2012 (peça 2, p. 11) e creditadas na conta corrente 15.881-X, agência 0969-5, do Banco do Brasil, em 4/12/2012 (peça 30, p. 16) , sem que os respectivos recursos tenham sido empregados naquele mesmo exercício financeiro de 2012. 
No contexto da gestão financeira do ente municipal e tendo em vista a natureza continuada das transferências financeiras aqui tratadas (modalidade fundo a fundo) , é razoável admitir que o referido montante tenha sido empregado nas ações alusivas ao PNAE no exercício seguinte, e, por conseguinte, sido objeto de prestação de contas do aludido programa no exercício de 2013, razão por que se justifica o empreendimento de diligências perante o FNDE, a fim de obter informações acerca da prestação de contas do PNAE alusiva ao ano de 2013, bem assim se aquele saldo residual de 2012, disponível na conta corrente 15.881-X, agência 0969-5, do Banco do Brasil, financiou dispêndios com o referido programa no exercício ulterior.
Ademais, aproveitamos a oportunidade para esclarecer um ponto específico contido na análise empreendida pela Serur, referente à data que deve ser considerada como termo a quo para a aferição da prescrição da pretensão punitiva. Inobstante a acertada atuação da secretaria de recursos em corrigir o 'equívoco de transcrição de datas ocorrido em um dos parágrafos da instrução da Unidade Técnica [na fase originária]' (peça 41, p. 5) , a unidade especializada consignou, em sua análise, no parágrafo 12.5 da instrução lançada à peça 41, que o termo inicial do prazo da prescrição recairia em 1/5/2013 (dia seguinte ao final do prazo determinado para a apresentação da prestação de contas) , coincidindo com a data em que 'a omissão no dever de prestar contas restou configurada'. Todavia, tendo em vista que o mandato do Sr. Bruno Gustavo Araújo Loureiro findou em 31/12/2012, não é outro senão este o termo inaugural que deve ser observado para o início do prazo prescricional da pretensão punitiva da Corte de Contas. Tal providência, no entanto, não tem o condão de infirmar a conclusão pela não incidência, no caso concreto, da praescriptio, uma vez que o ato autorizativo da citação do responsável é datado de 9/6/2017 (peça 9) , consoante observou a unidade instrutora (peça 41. p. 5, parágrafo 12.6) . 
Constatamos, ainda, que o valor mencionado pela Serur, no parágrafo 14.7 de seu arrazoado (peça 41, p. 9) , não condiz com o débito remanescente nesta TCE, após o exame da documentação que compõe o recurso ora em exame, porquanto o valor do débito, resultante dos abatimentos necessários, monta em R$ 76.414,00, conforme a memória de cálculo a seguir:
	Débito imputado por meio do Acórdão recorrido[footnoteRef:2] [2:  Somatório dos débitos constantes da tabela do subitem 9.1 do Acórdão 9159/2017-TCU-Segunda Câmara (peça 17) .] 
	R$ 130.884,00[footnoteRef:3] [3:  Valores históricos.] 
	 (A) 

	Despesas comprovadas na fase recursal[footnoteRef:4] [4:  Vide parágrafo 14.4 da instrução da Serur (peça 41, p. 8-9) .] 
	R$ 40.900,002
	 (B) 

	Saldo residual ao final de 2012[footnoteRef:5] [5:  Vide parágrafo 14.6 da instrução da Serur (peça 41, p. 9) .] 
	R$ 13.570,002
	 (C) 

	Débito remanescente (sem lastro comprobatório) 
	R$ 76.414,002
	 (A) - (B) - (C) 

Por último, é importante salientar que a condenação do recorrente não se deu propriamente em razão da omissão no dever de prestar contas, mas sim e mais precisamente da não comprovação da boa e regular aplicação dos recursos federais transferidos ao Município de Japaratinga/AL, no âmbito do PNAE, no exercício de 2012, conforme restou evidenciado no voto condutor da decisão adversada:
10. Em reforço às conclusões quanto à responsabilização do ex-gestor e à pretensão punitiva, esclareço que a primeira se deu em absoluta sintonia com os elementos existentes nos autos, em especial porque o ex-gestor não se dignou a comprovar, por meio do envio de documentação pertinente, quando chamado aos autos, a boa e regular aplicação dos recursos federais repassados. (peça 18, p. 1) 
Assim, em acréscimo à proposta vertida pela Serur, considerando que a fundamentação legal do julgamento das contas do Sr. Bruno Gustavo Araújo Loureiro repousou sobre as alíneas 'a' (omissão no dever de prestar contas) e 'c' (dano ao erário decorrente de ato de gestão ilegítimo ao antieconômico) do inciso III do art. 16 da Lei 8.443/1992, propomos, a bem da melhor técnica e à luz dos elementos que integram o presente processo, que o julgamento das contas do recorrente pela irregularidade tenha por supedâneo somente a alínea 'c', que é, de direito, a hipótese de incidência da norma que se amolda à situação fática retratada nesta Tomada de Contas Especial, pois, apesar de o Sr. Bruno Gustavo Araújo Loureiro ter gerido os recursos inquinados nesta TCE, a data para a apresentação formal da prestação de contas deu-se quando já havia exaurido o seu mandato.
Sobre esse último aspecto, é oportuno asseverar que a retirada da alínea 'a' da fundamentação do julgamento das contas do responsável não atenta contra o princípio da ampla defesa, porquanto a citação do Sr. Bruno Gustavo Araújo Loureiro (peça 10) foi vazada em termos que lhe possibilitaram o devido exercício do contraditório, conforme se extrai da seguinte passagem, constante do instrumento citatório:
A demonstração da correta aplicação dos recursos perante este Tribunal deve ocorrer por meio da apresentação de documentação probatória das despesas efetuadas, tais como notas fiscais, recibos, processos de pagamento, extratos bancários da conta específica (recursos federais transferidos e contrapartida) e da aplicação financeira, processos licitatórios, contratos e termos de adjudicação e homologação, bem como documentos que comprovem a execução do objeto do programa, bem como documentos que comprovem a execução do objeto do convênio, especialmente do parecer do Conselho de Alimentação Escolar (CAE) . (peça 10, p. 2) 
Nesses termos, este representante do Ministério Público de Contas da União, em parcial concordância com o encaminhamento tencionado pela Serur (peças 41-43) , sugere à relatora:
a) conhecer do recurso de reconsideração interposto pelo Sr. Bruno Gustavo Araújo Loureiro, para, no mérito, dar-lhe parcial provimento, substituindo o subitem 9.1 do Acórdão 9159/2017-TCU-Segunda Câmara, pelo seguinte:
9.1. com fulcro nos arts. 1º, inciso I, 16, inciso III, alínea 'c', 19, caput, e 23, inciso III, da Lei nº 8.443/1992, julgar irregulares as contas do Sr. Bruno Gustavo Araújo Loureiro e condená-lo ao pagamento das quantias especificadas a seguir, atualizadas monetariamente e acrescidas dos juros de mora, calculados a partir das datas indicadas, até a data da efetiva quitação, fixando-lhe o prazo de 15 (quinze) dias, a contar da notificação do presente acórdão, para que comprove, perante o Tribunal, o recolhimento do débito aos cofres do Fundo Nacional de Desenvolvimento da Educação, nos termos do art. 214, inciso III, alínea 'a', do Regimento Interno do TCU:
	Data
	Valor (R$) 
	Natureza

	26/3/2012
	690,00
	Débito

	30/3/2012
	690,00
	Débito

	26/4/2012
	690,00
	Débito

	31/5/2012
	690,00
	Débito

	29/6/2012
	690,00
	Débito

	31/7/2012
	690,00
	Débito

	31/8/2012
	690,00
	Débito

	28/9/2012
	690,00
	Débito

	31/10/2012
	690,00
	Débito

	26/3/2012
	1.806,00
	Débito

	30/3/2012
	1.806,00
	Débito

	26/4/2012
	1.806,00
	Débito

	31/5/2012
	1.806,00
	Débito

	29/6/2012
	3.010,00
	Débito

	31/7/2012
	3.010,00
	Débito

	31/8/2012
	3.010,00
	Débito

	28/9/2012
	3.010,00
	Débito

	31/10/2012
	3.010,00
	Débito

	26/3/2012
	9.870,00
	Débito

	30/3/2012
	9.870,00
	Débito

	26/4/2012
	9.870,00
	Débito

	31/5/2012
	9.870,00
	Débito

	29/6/2012
	9.870,00
	Débito

	31/7/2012
	9.870,00
	Débito

	31/8/2012
	9.870,00
	Débito

	28/9/2012
	9.870,00
	Débito

	31/10/2012
	9.870,00
	Débito

	18/10/2012
	27.400,00
	Crédito

	21/11/2012
	13.500,00
	Crédito

b) reduzir o valor da multa aplicada ao recorrente, por meio do subitem 9.2 do Acórdão 9159/2017-TCU-Segunda Câmara, tendo em vista o afastamento de parcela do débito que lhe fora imputado;
c) realizar diligências, por meio da unidade técnica responsável pela instrução originária do feito (Secex-AL) , junto ao Fundo Nacional de Desenvolvimento da Educação (FNDE) , a fim de obter daquela autarquia federal informações acerca (i) da prestação de contas do PNAE alusiva ao exercício de 2013, bem assim se (ii) o saldo residual de 2012, disponível na conta corrente 15.881-X, agência 0969-5, do Banco do Brasil, no valor de R$ 13.570,00, financiou dispêndios com o referido programa no exercício ulterior; e 
d) dar ciência do acórdão que for prolatado ao recorrente, ao FNDE, à procuradoria da República no Estado de Alagoas e aos demais interessados."
	É o relatório.

Davi Antônio Lima Rocha (OAB/AL 6.640) e outros representando Bruno Gustavo Araújo Loureiro.

Procurador Rodrigo Medeiros de Lima.

RECURSO DE RECONSIDERAÇÃO. TOMADA DE CONTAS ESPECIAL EM RAZÃO DA NÃO COMPROVAÇÃO DA REGULAR APLICAÇÃO DOS RECURSOS FEDERAIS TRANSFERIDOS AO MUNICÍPIO DE JAPARATINGA/AL, NO ÂMBITO DO PROGRAMA NACIONAL DE ALIMENTAÇÃO ESCOLAR - PNAE, NO EXERCÍCIO DE 2012. CONTAS IRREGULARES, DÉBITO E MULTA. CONHECIMENTO. PROVIMENTO PARCIAL PARA REDUZIR O VALOR DO DÉBITO E CONSEQUENTEMENTE O DA MULTA DO ART. 57 DA LEI 8.443/1992. DETERMINAÇÃO.

TOMADA DE CONTAS ESPECIAL (TCE)

Secretaria de Recursos - Serur.

Presentes os requisitos de admissibilidade dos artigos 32, inciso I, e 33 da Lei 8.443/1992, conheço do recurso de reconsideração interposto por Bruno Gustavo Araújo Loureiro, ex-prefeito do município de Japaratinga/AL, contra o Acórdão 9159/2017-TCU-Segunda Câmara, relatado pelo ministro Aroldo Cedraz, que, entre outros pontos, julgou irregulares as contas especiais do recorrente, o condenando ao pagamento de débito de R$ 130.884,00, com imputação da multa do art. 57 da Lei 8.443/1992, no valor de R$ 8.000,00.
2.	O posicionamento uniforme da Secretaria de Recursos - Serur foi no sentido de conhecer do recurso para dar-lhe provimento parcial e reduzir o valor do débito e, consequentemente, da multa e determinar ao referido município que recolha o montante de R$ 13.570,00, referente ao saldo da conta corrente 15.881-X, agência 0969-5, do Banco do Brasil, bem como os valores da aplicação financeira aos cofres do Tesouro Nacional.
3.	O Ministério Público junto ao TCU, em parecer da lavra do procurador Rodrigo Medeiros de Lima, acompanhou no mérito a proposta da Serur. Entretanto, propôs a retificação do valor do débito remanescente e discordou da proposta de determinação, alvitrando a realização de diligências ao Fundo Nacional de Desenvolvimento da Educação - FNDE a fim de obter informações acerca da prestação de contas do Programa Nacional de Alimentação Escolar - Pnae alusiva ao exercício de 2013, bem assim da possibilidade de o saldo de 2012, disponível na mencionada conta corrente, no valor de R$ 13.570,00, ter financiado dispêndios com aquele programa no exercício ulterior.
4.	Acolho e adoto como razões de decidir este processo as manifestações uniformes quanto ao mérito do recurso.
5.	Assiste razão ao MPTCU quando propugnou pela retificação do valor do débito remanescente, que deve ser R$ 76.414,00, resultado da seguinte operação:
	Débito imputado por meio do acórdão recorrido[footnoteRef:2] [2:  Somatório dos débitos constantes da tabela do subitem 9.1 do Acórdão 9159/2017-TCU-Segunda Câmara (peça 17) .] 
	R$ 130.884,00[footnoteRef:3] [3:  Valores históricos.] 
	 (A) 

	Despesas comprovadas na fase recursal[footnoteRef:4] [4:  Vide parágrafo 14.4 da instrução da Serur (peça 41, p. 8-9) .] 
	R$ 40.900,002
	 (B) 

	Saldo residual ao final de 2012[footnoteRef:5] [5:  Vide parágrafo 14.6 da instrução da Serur (peça 41, p. 9) .] 
	R$ 13.570,002
	 (C) 

	Débito remanescente (sem lastro comprobatório) 
	R$ 76.414,002
	 (A) - (B) - (C) 

6.	No tocante ao saldo final do exercício de 2012, no valor de R$ 13.570,00, deixo de acompanhar tanto a proposta da Serur quanto a do MPTCU, para defender que seja expedida determinação ao FNDE a fim de que avalie se tal saldo foi utilizado no exercício seguinte e constou da prestação de contas respectiva; caso contrário, adote as medidas de sua alçada para determinar ao município que recolha o saldo e os valores da aplicação financeira à conta específica mantida no Banco do Brasil.
7.	Passo a destacar os motivos mais relevantes que me conduzem a acompanhar a proposta de provimento parcial do presente recurso de reconsideração.
II
8.	Inicio por apresentar breve histórico.
9.	Estes autos cuidam de tomada de contas especial instaurada pelo Fundo Nacional de Desenvolvimento da Educação - FNDE em desfavor de Bruno Gustavo Araújo Loureiro, ex-prefeito de Japaratinga/AL, em razão da omissão no dever de prestar contas dos recursos repassados à conta do Programa Nacional de Alimentação Escolar - Pnae, na modalidade fundo a fundo. Os recursos foram repassados no exercício de 2012 e totalizaram R$ 130.884,00.
10.	O programa objetivava contribuir para o crescimento e o desenvolvimento biopsicossocial, a aprendizagem, o rendimento escolar e a formação de práticas alimentares saudáveis dos alunos, por meio de ações de educação alimentar e nutricional e da oferta de refeições para cobrir necessidades nutricionais durante o período letivo.
11.	A prestação de contas dos recursos do Pnae referente ao exercício de 2012 deveria ser apresentada ao Conselho de Alimentação Escolar - CAE até 15/2/2013, e este deveria enviar parecer conclusivo ao FNDE até 31/3/2013, com fulcro no art. 34, caput e § 5º, da Resolução CD/FNDE 38, de 16/7/2009.
12.	Contudo, em face da implantação do Sistema de Gestão de Prestação de Contas - Sigpc, foi autorizado por aquele fundo, em caráter excepcional, por meio da Resolução CD/FNDE 5, de 7/3/2013, que as contas do Pnae daquele exercício fossem prestadas, via sistema, até 30/4/2013. No entanto, mesmo contando com prazo adicional, a prestação de contas não foi apresentada.
13.	O FNDE notificou, então, o prefeito sucessor acerca da omissão em 15/8/2013. Em 29/11/2016, foi expedida notificação ao então prefeito à época dos fatos, Bruno Gustavo Araújo Loureiro; nenhuma das notificações foi respondida. 
14.	O Fundo Nacional de Desenvolvimento da Educação emitiu o Relatório TCE 74/2017, em que concluiu pela ocorrência de dano ao erário, ante a ausência de prestação de contas, e responsabilizou Bruno Gustavo Araújo Loureiro, tendo em vista que o prefeito sucessor apresentou ação civil pública e representação contra seu antecessor.  
15.	Neste Tribunal, foi promovida a citação do responsável, que, apesar de ter tomado ciência do expediente citatório, optou por se manter silente nos autos, sendo, assim, considerado revel. Diante disso, o processo foi apreciado por meio do Acórdão 9159/2017-TCU-Segunda Câmara, conforme mencionei anteriormente.
III
16.	As razões recursais de Bruno Gustavo Araújo Loureiro foram, em suma, no sentido de que (i) ocorreu decadência para a instauração desta TCE; (ii) houve ausência de omissão dolosa no dever de prestar contas; (iii) foi comprovada a regular aplicação dos recursos do convênio.
17.	Não é demais lembrar que o recorrente teve oportunidade no FNDE e neste Tribunal de apresentar defesa ou recolher o valor a ele imputado, mas não implementou qualquer medida para tanto, o que, nos termos do § 3º do art. 12 da Lei 8.443/1992, caracterizou sua revelia. 
18.	O ônus da prova em matéria de aplicação de recursos públicos é invertido: compete ao responsável demonstrar sua correta destinação, consoante jurisprudência pacificada neste Tribunal de Contas e no Supremo Tribunal Federal.
19.	Ocorre que, somente agora, em grau de recurso, o aludido responsável apresentou documentos na tentativa de demonstrar a correta aplicação dos recursos do Pnae.
20.	Improcedente a afirmação do defendente de que restou configurado, nestes autos, o prazo decadencial de 5 (cinco) anos para instauração desta TCE, somente restando a via judicial para ingresso de ação de ressarcimento.
21.	O prazo para instauração de processos de tomada de contas especial está regulado pela IN TCU 71/2012, alterada pela IN 76/2016, que dispõe, em seu art. 4º, §1º, que aquele não poderá exceder 180 (cento e oitenta) dias. 
22.	A inobservância do citado prazo não gera, na verdade, preclusão em benefício do responsável. O prazo se destina à autoridade administrativa competente para abertura do processo, a fim de afastá-lo da possibilidade de responsabilização solidária pelo débito ou de imputação das sanções cabíveis, caso deixe de proceder à instauração (Acórdão 9789/2017-TCU-Primeira Câmara, relator ministro Benjamin Zymler) .
23.	Relembro, por oportuno, que já está consagrado neste Tribunal que as ações de ressarcimento movidas pelo Estado contra os agentes causadores de dano ao erário são imprescritíveis (Súmula TCU 282) ; igual entendimento está manifestado em diversas decisões do Supremo Tribunal Federal.
24.	No tocante à arguição de ausência de omissão dolosa no dever de prestar contas, melhor sorte não o socorre.
25.	Em momento algum nestes autos foi afirmada a existência de dolo por parte do recorrente.
26.	Para fins de responsabilização de agente perante este Tribunal de Contas, não se exige a caracterização de conduta dolosa; imprescindível a presença do elemento culpa quando do exame da conduta do responsável.
27.	Concordo com o MPTCU no sentido de que a fundamentação legal para o julgamento destas contas especiais pela irregularidade deve recair somente sobre a alínea "c" do inciso III do art. 16 da Lei 8.443/1992, uma vez que os recursos foram repassados e utilizados no exercício de 2012, quando o recorrente estava à frente da Prefeitura de Japaratinga/AL.
28.	Como o prazo para prestação de contas dos recursos do Pnae expirou já na gestão do sucessor em 2013 - que só não foi responsabilizado porque adotou medidas legais com o ingresso de representação em desfavor do recorrente junto ao Ministério Público Federal, nos termos exigidos pela Súmula TCU 230 -, de todo procedente a exclusão da alínea "a" do mencionado dispositivo (omissão no dever de prestar contas) do subitem 9.1 do acórdão ora combatido. 
29.	Por derradeiro, a documentação apresentada em sede de recurso foi suficiente para comprovar o nexo causal em relação aos valores de R$ 27.400,00 (18/10/2012) e R$ 13.500,00 (21/11/2012) , bem como a existência de saldo ao final de 2012 na conta corrente específica, no aporte de R$ 13.570,00.
30.	Sendo assim, a responsabilidade de Bruno Gustavo Araújo Loureiro remanesce em relação ao dano de R$ 76.414,00, conforme bem discriminado no parecer do Ministério Público junto a este Tribunal.
31.	Tendo em vista a redução no valor do dano a ele imputado, reduzo, mantendo a mesma proporção, o valor da multa de R$ 8.000,00 para R$ 4.600,00.
	Ante o exposto, VOTO por que seja adotada a minuta de acórdão que submeto à apreciação deste Colegiado. 
TCU, Sala das Sessões Ministro Luciano Brandão Alves de Souza, em 12 de fevereiro de 2019.
ANA ARRAES 
Relatora